---
title: "Devoir ACP et valeurs manquantes, Novembre 2018"
author: "Aubin de Belleroche, Camille Moatti"
date: "01 Novembre 2018"
output:
  html_document:
    toc: true
    toc_float: true
    toc_depth: 3
---

```{r setup, include=FALSE}
knitr::opts_chunk$set(echo = TRUE)
```

## Introduction

Les données issues du monde réel sont souvent moins faciles à manipuler que celles formatées pour les salles de classe.  
L'analyste doit fréquemment remanier les données afin d'obtenir un enregistrement par ligne et une variable par colonne (*tidy data*) et reformater les données (paramètres régionaux, formats des dates, codage des catégories...). 
Très souvent, les jeux de données contiennent également des valeurs manquantes. Cela peut-être dû à une multitude de facteurs :

* défaillance matérielle (capteur en panne par exemple)
* nouvelle variable apparue à une certaine date (valeurs manquantes pour les dates antérieures)
* sondage  auxquel les sondés n'ont répondu que partiellement
* individu faisant parti d'une cohorte n'étant plus en mesure de répondre...  

A chaque fois, l'analyste devra déterminer quels sont les raisons de la présence de ces valeurs manquantes avant de trouver une solution pour y remédier.  
Il n'existe malheureusement de manière unique de traiter les valeurs manquantes. Plusieurs techniques pourront être essayés afin de trouver la meilleure solution dans un cas donné. Le but de l'imputation est donc de compléter un jeu de données sans changer la structure des données réelles. En effet, une mauvaise imputation ou l'abandon de certaines observations peut conduire à des analyses biasées.

### Présentation du jeu et analyse exploratoire

Nous avons choisi d'analyser un jeu qui provient de la banque mondiale. L'institution financière internationale, dont le rôle est d'accorder des prêts afin d'encourager le développement, dispose d'un site permettant de requêter des données sur l'ensemble des pays. Nous avons choisi d'analyser les indicateurs les plus populaires (*Popular Indicators*). Le détail des variables ainsi que leurs sources sont disponibles dans le fichier `des.xlsx` à la racine du projet.  

Nous chargeons les *packages* nécessaires à l'analyse :
```{r init, include=TRUE, warning=FALSE, results='hide'}
library("tidyverse")

library("FactoMineR")
library("factoextra") #http://www.sthda.com/english/rpkgs/factoextra/

library("missMDA")
library("VIM")
```
Nous chargeons les données :
